【裁判字號】    90,台上,3459
【裁判日期】    900607
【裁判案由】    偽造文書等
【裁判全文】
最高法院刑事判決                                九十年度台上字第三四五九號
    上訴人 台灣高等法院檢察署檢察官
    被  告 甲○○
右上訴人因被告偽造文書等案件，不服台灣高等法院中華民國八十九年十月二十三日
第二審更審判決（八十九年度上更(一)字第一八七號，起訴案號：台灣台北地方法院檢
察署八十四年度偵字第二四五一○號），提起上訴，本院判決如左：
    主  文
上訴駁回。
    理  由
按刑事訴訟法第三百七十七條規定，上訴於第三審法院，非以判決違背法令為理由，
不得為之。是提起第三審上訴，應以原判決違背法令為理由，係屬法定要件。如果上
訴理由狀並未依據卷內訴訟資料，具體指摘原判決不適用何種法則或如何適用不當，
或所指摘原判決違法情事，顯與法律規定得為第三審上訴理由之違法情形，不相適合
時，均應認其上訴為違背法律上之程式，予以駁回。本件檢察官上訴意旨略以：(一)被
告既自承曾自王企縈之帳戶內先後提領上千萬元（新台幣，下同）之鉅款，即應就獲
王女授權之積極行為負舉證之義務，乃原判決遽以要無因被告無法舉證或法院依職權
調查結果，仍無法證實，即認不能執此消極事實作為犯罪積極證據之餘地，顯違證據
法則，況證人張華英僅證稱：老師（指王企縈）將證件放在床頭黑色包包內，欲辦事
時，即將包包交予師丈（被告），惟細節如何，伊不太清楚等語，則所謂「辦事」究
何所指，未盡明瞭，原判決未詳加調查，率予採信，亦有調查職責未盡之違誤。(二)被
告自承其在中國信託商業銀行帳號之存款係支付王企縈住院醫藥費及特別護士費使用
，係被告於民國八十四年八月十九日將王企縈於該銀行之存款十三萬九千元轉存至其
上開帳號而依被告提出之醫藥費收據，王企縈自八十四年八月十九日起至同年十月二
日止之醫藥費計四萬三千八百六十七元，以上開王企縈之存款十三萬九千元應已足夠
支付其醫藥費。被告竟仍於同年八月十九日、二十六日、同年九月七、二十五、二十
六、二十七、三十日分別自王企縈在第一銀行（九百零三萬三千九百元）、台北區中
小企業銀行（一百一十七萬八千元）、板橋第一支郵局（十三萬八千元、一萬零四百
元）、華信銀行（一百萬八千一百七十九元）、台灣銀行（一百二十四萬零三百六十
元）、台北銀行（八百一十四元），提領計一千二百六十萬九千六百五十三元，況王
企縈自八十四年八月三十日起，其意識已變得較模糊，自九月十九日起情狀更加惡化
，已經無法完全有效溝通，斯時被告仍連續以王女名義提領款項，能否謂獲得王女之
授權已非無疑，原判決對此不利於被告之證據，何以不採，未說明其理由，亦有理由
不備之違誤云云。惟查原判決綜核卷內證據資料認不能證明被告有偽造文書犯行，爰
維持第一審諭知被告甲○○無罪之判決，駁回檢察官在第二審之上訴，已詳其調查
證據之結果及其取捨證據認定之理由，並說明：(一)當事人約定，一方委託他方處理事
務，他方允處理之契約，為民法之委任關係。又夫妻於日常家務互為代理人，民法第
五百二十八條及第一○○三條第一項分別定有明文，本件王企縈雖於八十四年十月一
日去逝，然其於自八十四年六月二十七日因患輸尿管腫瘤，住進台北市孫逸仙醫院手
術開刀切除，行動不便，其間委任或概括委任其夫即被告甲○○提領款項、支付費用
、出售股票及其他經濟行為，均非法所不許，且被告甲○○於八十四年八月十八日、
十九日、二十六日、同年九月七日、二十五日、二十六日、二十七日、三十日分別自
王企縈在第一銀行（九百零三萬三千九百元）、台北區中小企業銀行（一百十七萬八
千元）、板橋第一支郵局（十三萬八千元、一萬零四百元）、華信銀行（二百十四萬
零三百元、一百萬八千一百七十九元）、台灣銀行（一百二十四萬零三百六十元）、
台北銀行（八百一十四元），提領一千四百七十四萬九千九百五十三元，其中八百萬
元已由被告交由告訴人柴小玲處理，並為告訴人所是認，有和解書在卷足稽，縱王女
自八十八年八月三十日起意識變為模糊，九月十九日後更加惡化，亦難據此否定王女
於意識清醒時之委任或授權，又被告以王企縈名義向台灣銀行忠孝分行辦理公教人員
優惠儲蓄存款中途解約手續，經原審向該行調閱王企縈出具之授權書結果，確有由被
告書具，蓋用王企縈印章之八十四年九月八日委託書乙份在卷可考，斯時，雖王企縈
意識已變得較模糊已如前述，惟亦不能認定王企縈並未委託被告。(二)又王企縈之所以
書寫遺囑，當自知來日無多，亦必思財產處理問題，而告訴人既無法常陪侍其母親於
側，被告又係王企縈之夫，並隨侍在旁照料其病情，依常情常理，為了支付醫療及看
護費用或節稅目的，由王企縈授權被告至其所租用之銀行保險箱取出存摺，辦理提款
或存款提前解約之事宜，實亦符合現實狀況。此外又查無其他積極證據，足認被告確
有行使偽造私文書之情事，即不能證明被告犯罪，第一審諭知被告甲○○被訴行使偽
造私文書部分無罪，經核並無違誤，分別於判決理由內記甚詳。且若無法證明被告
犯罪，即不待被告之反證，基於無罪推定之原則，諭知被告無罪，自無不合。從形式
上觀察，原判決並無違背法令情形。至被告雖不能舉證證明其每次之提款，均經王企
縈之授權，惟渠等既屬夫妻，本有互為代理之權利義務，而王企縈確曾委託被告辦理
相關事務，並經證人張華英證述明確已如上述，上訴意旨，執以指摘，尚屬無稽。次
查採證認事乃事實審法院之職權，苟其證據之取捨及事實之認定，並不違背論理法則
及經驗法則，即不容任意指為違法而執為適法之第三審上訴理由。上訴意旨置原判決
之明白論斷於不顧，仍執陳詞，指陳被告偽造文書，乃單純事實之爭執，又未依據卷
內訴訟資料對原判決究竟如何違背法令為具體之指摘，僅憑己見就原判決已說明事項
或屬原審採證認事職權之適法行使，任意指摘為違法，自不得據為第三審上訴之合法
理由。其上訴違背法律上之程式，應予駁回。末查裁判上一罪案件之重罪部分得提起
第三審上訴，其輕罪部分，雖不得上訴，依審判不可分原則，第三審法院亦應併予審
判；但以重罪部分之上訴合法為前提，如該上訴為不合法，第三審法院既應從程序上
予以駁回，而無從為實體上之判決，對於輕罪部分自無從適用審判不可分原則，併為
實體上之審判。本件檢察官認被告所犯偽造文書、竊盜及侵占三罪間有方法結果之牽
連關係，屬裁判上一罪，其重罪偽造文書部分，上訴不合法，已如前述，則竊盜、侵
占輕罪部分，揆諸上開說明，自亦無從為實體上審判，該部分之上訴亦非合法，應併
予駁回。
據上論結，應依刑事訴訟法第三百九十五條前段，判決如主文。
中      華      民      國     九十     年      六      月      七      日
                              最高法院刑事第二庭
                                  審判長法官  莊  來  成
                                        法官  謝  俊  雄
                                        法官  白  文  漳
                                        法官  蘇  振  堂
                                        法官  吳  昆  仁
      右正本證明與原本無異
                                              書  記  官
中      華      民      國     九十     年      六      月     十二     日


司法院資訊處製作；財團法人民間司法改革基金會備份。
